【裁判字號】    98,交聲,1568
【裁判日期】    980612
【裁判案由】    聲明異議
【裁判全文】
臺灣高雄地方法院交通事件裁定        98年度交聲字第1568號
原處分機關  高雄市政府交通局
異  議  人
即受處分人  甲○○
上列受處分人因違反道路交通管理處罰條例案件，對於高雄市政
府交通局中華民國98年5 月19日所為之處分（原處分案號：高市
交裁字第裁32-B00000000號）聲明異議，本院裁定如下：
    主  文
原處分關於甲○○酒精濃度超過規定標準，吊扣駕駛執照拾貳個
月之處分撤銷。
上開撤銷部分不罰。
    理  由
一、異議意旨略以：異議人即受處分人甲○○於民國98年5 月7
    日0 時13分許，駕駛車牌號碼VD-3220 號自用一般小客車，
    行經高雄市○○路時，為警攔查，因經警員施測呼氣中酒精
    濃度超過法定標準而為警依法舉發，並經高雄市政府交通局
    於98年5 月19日以高市交裁字第裁32-B00000000號裁決書，
    依據道路交通管理處罰條例第35條第1 項第1 款規定，裁罰
    異議人罰鍰新臺幣（下同）34,500元，吊扣駕駛執照（職業
    大客車駕駛執照）12個月。異議人已於98年5 月19日繳清罰
    款，但另須吊扣異議人駕駛執照，因異議人以開車為業，駕
    駛執照屬賴以維生之工具，若被吊扣駕駛駕照，將無法維持
    生活，是不服原處分機關關於吊扣駕照之處分，爰依法聲明
    異議，請求撤銷原處分等語。
二、按汽車駕駛人，駕駛汽車經測試檢定有酒精濃度超過規定標
    準之情形者，處15,000元以上60,000元以下罰鍰，並當場移
    置保管其車輛及吊扣其駕駛執照1 年，道路交通管理處罰條
    例第35條第1 項第1 款定有明文。而所謂酒精濃度超過規定
    之標準者，依道路交通安全規則第114 條第2 款之規定，係
    指汽車駕駛人飲用酒類或其他類似物後其吐氣所含酒精濃度
    超過每公升0.25毫克或血液中酒精濃度超過0.05% 以上者。
    次按，汽車駕駛人，因違反本條例及道路交通安全規則之規
    定，受吊銷駕駛執照處分時，吊銷其持有各級車類之駕駛執
    照，道路交通管理處罰條例第68條定有明文。此規定係於94
    年12月14日修正公布，並於95年3 月1 日施行，而修正前之
    道路交通管理處罰條例第68條則係規定「汽車駕駛人，因違
    反本條例及道路交通安全規則之規定，受吊扣或吊銷駕駛執
    照處分時，吊扣或吊銷其持有各級車類之駕駛執照」，觀其
    修法意旨，係以「原條文將違規駕駛人所持有之各級車類駕
    駛執照一併吊扣或吊銷，失之過酷，影響人民工作及生活甚
    鉅」為由，而刪除吊扣駕駛人駕駛執照時，應吊扣駕駛人持
    有各級車類駕駛執照之規定，是依現行道路交通管理處罰條
    例，已無得吊扣駕駛人所持有他級駕駛執照之依據存在，從
    而，於為吊扣駕駛人駕駛執照之處分時，自僅得吊扣駕駛人
    違規時所駕駛該級車類之駕駛執照，以限制其繼續駕駛該級
    車類行駛道路之權利，若駕駛人並無該級車類之駕駛執照，
    即無從執行吊扣駕駛執照之處分，而僅係應否依道路交通管
    理處罰條例第22條第1 項規定處罰駕駛人之問題。
三、經查：
  (一)異議人於98年5 月7 日0 時13分許，飲酒後駕駛車牌號碼VD
    -3220 號自用一般小客車，行經高雄市○○路時，為警攔查
    ，經警員施測呼氣中酒精濃度超過法定標準而為警依法舉發
    ，並由原處分機關就其交通違規行為裁處罰鍰34,500元，吊
    扣駕駛執照12個月並施以道安講習之事實，業據異議人自承
    在卷，並有高雄市政府警察局舉發違反道路交通管理事件通
    知單、原處分機關違反道路交通管理事件裁決書附卷可稽
     (見本院卷第5、14頁） ，上開事實，堪以認定。
  (二)因異議人於本件違規時，並無普通小型車駕駛執照，僅有職
    業大客車駕駛執照，而原處分機關上開裁決所指應吊扣之異
    議人駕駛執照，係指異議人之職業大客車駕駛執照等事實，
    有公路監理電子閘門證號查詢汽車駕駛人資料在卷足憑（見
    本院卷第6 頁）。
  (三)按行政行為應受法律及一般原則之拘束，行政程序法第4 條
    亦有明文。本件原處分機關以異議人無普通小型車駕駛執照
    ，而吊扣其職業大客車駕駛執照之處分，業已違反諸多法律
    規定及行政法一般原則，茲分述如下：
    1.違反行政法上義務之處罰，以行為時之法律或自治條例有
      明文規定者為限，此為行政罰法第4 條所揭櫫行政法上之
      處罰法定原則。是行政上一切處罰，無論其名稱如何，皆
      為影響人民權利義務之行為，應有法律之明確規定作為處
      罰之依據，不得任意擴張解釋，而本條例第35條第1 項所
      謂：「…並當場移置保管其車輛及吊扣『其』駕駛執照1
      年，…」究其文義，尚無法遽認裁決機關得就本件違規行
      為以外之其他駕駛資格亦得據以剝奪。
    2.行政機關所採取的處罰手段，必須與違反業務之行為間有
      合理關連存在，亦即不得違反「不當聯結禁止原則」，否
      則其處罰即構成違法。查本件異議人因飲酒後駕駛自用一
      般小客車，則應依本條例第35條第1 項第1 款之規定吊扣
      其所依憑駕駛普通小型車資格之駕駛執照，若將異議人普
      通小型車以外之職業大客車駕駛資格一併予以限制，則係
      不當聯結異議人駕駛自用一般小客車之違規行為與其職業
      大客車駕駛資格，此種不當聯結即構成違法，而有撤銷之
      原因。
    3.又行政行為，採取之方法所造成之損害不得與欲達成目的
      之利益顯失均衡，行政程序法第7 條第3 款定有明文及行
      政罰法第18條意旨可參。查裁決機關於本件異議人無普通
      小型車駕駛執照可供吊扣時，吊扣其職業大客車駕照以代
      之，雖可達成限制駕駛人繼續駕駛自用一般小客車之目的
      ，惟亦同時造成限制駕駛人繼續駕駛職業大客車之結果，
      所造成之損害（異議人喪失繼續駕駛職業大客車之權利）
      已與欲達成目的（限制異議人駕駛自用一般小客車，以預
      防酒後駕駛自用一般小客車所造成之危險）之利益顯失均
      衡。
    4.且行政行為，非有正當理由，不得為差別待遇，行政程序
      法第6 條亦有明文。查駕駛自用一般小客車與駕駛職業大
      客車對於用路安全之危險性有高低之別，是監理機關就不
      同等級車輛給予不同管理及監督，以符合實際需求。從而
      ，異議人雖同時擁有多種駕駛資格，惟其於酒後駕駛自用
      一般小客車時，所造成用路安全之危險性，與其他一般擁
      有普通小型車執駕駛照者所造成之危險性並無任何不同，
      惟一般僅擁有普通小型車駕駛執照者於酒後駕車時，僅吊
      扣其自用一般小客車駕駛資格，而在同時擁有其他駕駛資
      格之駕駛人，其所造成之危險性並未因而不同，業如前述
      ，卻須同時剝奪其全部駕駛資格，顯然係就相同案件為不
      同之處理。且人民若同時持有多張駕駛執照（例如同時擁
      有輕型機車、重型機車、普通小型車3 種駕駛執照），因
      其中1 張遭吊扣處分後，其他駕駛資格並不因而受到影響
      ，惟若該人民因行政機關作業考量等因素，將多種駕駛資
      格整合為1 張駕駛執照，而因其中一駕駛行為違規，即喪
      失全部駕駛資格，此種因行政機關核發駕駛執照作業所造
      成之不同結果，在相同情況之違規事件中，卻可能造成不
      同之待遇，亦與行政法上之平等原則有違。監理機關對於
      各級汽車駕駛執照之管理，本係就其不同之危險性及需要
      性分別為之，就其不同違規行為自應亦作分別處理，此觀
      道路交通安全規則、本條例之相關規定自明。而1 張駕駛
      執照同時兼具多種駕駛資格之情形下，應如何依據法規，
      於符合正當法律程序及相關法律一般原理原則下，兼具行
      政效率、便民與維護人民權益之考量，此係行政作業之技
      術問題，尚不得據此而剝奪憲法上所保障之人民訴訟基本
      權，方符法治國之理念。是原處分機關因異議人無普通小
      型車駕駛執照，而須吊扣職業大客車駕駛執照等理由，亦
      非屬上開未為相同待遇之正當理由，附此敘明。
    5.綜上，原處分因違反行政法上處罰法定原則、不當聯結禁
      止原則、比例原則、平等原則，而有得為撤銷之原因。
  (四)至上開道路交通安全規則對於汽車駕駛執照之管理，採取一
    照原則，固導致越級駕駛人違規酒駕時，受有無須吊扣駕駛
    執照之利益，然此關於駕駛執照管理所衍生之執行困難或法
    規漏洞，宜由修法解決，尚不得擴張解釋，於駕駛人無較低
    級駕駛執照可供吊扣時，即率爾代以吊扣其所領有之較高級
    駕駛執照。
四、從而，原處分以異議人無普通小型車駕駛執照可供吊扣，而
    吊扣其職業大客車駕駛執照，顯已逾越道路交通管理處罰條
    例第68條之修正沿革及規範意旨，並違反行政程序法第6 條
    、第7 條所揭示之平等原則、比例原則，行政罰法第4 條之
    處罰法定原則及一般法律原則之不當聯結禁止原則，即有違
    誤。準此，異議人提出本件聲明異議，為有理由，原處分關
    於吊扣異議人駕駛執照12個月之處分，自應予以撤銷，並由
    本院就該部分為不罰之諭知。
五、至原處分關於罰鍰部分（汽車駕駛人酒精濃度超過規定標準
    罰鍰34,500元）及施以道安講習部分，異議人於聲明異議狀
    中並未對該部分之處分提出異議（於異議理由中完全未提及
    ），且異議人業已自行繳清罰鍰34,500元，自不在本件審理
    及撤銷之範圍內，附此敘明。
據上論斷，依道路交通案件處理辦法第20條，裁定如主文。
中    華    民    國    98    年    6    月    12    日
                  交通法庭    法  官  曾子珍
以上正本證明與原本無異。
如不服本裁定，應於收受送達後5 日內向本院提出抗告狀。
中    華    民    國    98    年    6     月    12    日
                            書記官  王翌翔


司法院資訊處製作；財團法人民間司法改革基金會備份。
